最　高　行　政　法　院　判　決
　　　　　　　　　　　　　　　　　　 96年度判字第01655號
上　訴　人　謝四卿即合歡山企業社
被 上訴 人　臺中縣政府
代　表　人　甲○○
上列當事人間因菸酒管理法事件，上訴人對於中華民國95年3月9
日臺中高等行政法院94年度訴字第528號判決，提起上訴，本院
判決如下：
　　主  文
上訴駁回。
上訴審訴訟費用由上訴人負擔。
　　理  由
一、上訴人民國93年8月30日所產製之「土地公伯米酒」，經台
    北市政府衛生局檢驗其酒精度為21%，核與其標示酒精度20
    度±0.5度相較，已逾法定容許誤差範圍0.5度，違反菸酒管
    理法第33條第4項及酒類標示管理辦法第6條規定，被上訴人
    遂依菸酒管理法第54條第1項規定，處以新台幣（下同）10
    萬元罰鍰。上訴人不服，提起訴願，遭決定駁回後，遂提起
    本件訴訟。
二、上訴人於原審起訴主張略以：該酒品經台北市政府檢驗其酒
    精度為21%，而逾法定容許誤差範圍0.5度，由此可知系爭酒
    品之酒精成分誤差值十分細微。惟行政處分書並未顯示測量
    該酒品酒精成分之測量方法及過程，亦未說明測量之儀器為
    何。酒精成分之測定，依法乃應依比重測定法，於攝氏檢溫
    器保持恒溫20度時加以測定，且在測定過程中，無論溫度及
    取樣數量等，均須十分精確，否則會產生誤差。本件系爭酒
    品乃屬米酒，且標示之酒精成分為20%，而縱認實際檢測出
    之酒精成分為21%，對於消費者而言，酒精成分並未低於標
    示之酒精成分，反而是符合標示之成分值，並無不實可言，
    且消費者亦不因此即就該酒品之特性產生誤信，消費者之權
    益並未因此受損。退萬步言，縱認本件酒精成分有逾法定容
    許誤差範圍0.5度，僅屬不涉及不實或使人誤信之情形。依
    菸酒查緝及檢舉案件處理作業要點第45點第7款第1項規定，
    本件屬第1次查獲者，應先命限期補正，被上訴人未予詳酌
    ，遽認本件屬不實或使人誤信之情形，而處以10萬元之罰鍰
    ，有違菸酒查緝及檢舉案件處理作業要點之規定。且被上訴
    人於處分前未給予上訴人陳述意見之機會，且未能提出檢驗
    之報告及儀器合於規定之各項證據以證明「違章事實」，原
    處分不合法，爰請撤銷訴願決定及原處分等語。
三、被上訴人則略以：系爭酒品係由彰化縣轄內菸酒批發業者四
    維行所購入，復經循線由彰化縣政府於94年2月22日通知四
    維行到府說明，經業者謝四卿坦承不諱，證明上開酒品確係
    自上訴人所產製至為明確，違規事證，客觀上已明白足以確
    認，被上訴人爰逕予處罰鍰10萬元，並限於收受行政處分書
    翌日起15日內回收改正。本案為進一步查核通報違規酒品之
    檢測方法、過程及儀器等資料，函請台北市政府補充說明，
    復經台北市政府衛生局94年4月26日北市衛驗字第094330135
    00號函說明台北市政府衛生局檢驗酒品之過程及儀器係依據
    行政院衛生署92年7月23日署授食字第0929214397號公告之
    「酒類中乙醇之檢驗方法」，即比重測定法執行檢測，檢測
    值並作3重複試驗，檢驗系爭酒品酒精度為21%，核與標示酒
    精度20度±0.5度相較，已逾法定容許誤差範圍0.5度，上訴
    人違反酒類標示規定至明等語，資為抗辯。
四、原審斟酌全辯論意旨及調查證據之結果，略以：被上訴人係
    依據彰化縣政府94年2月25日府財菸字第0940036485號函轉
    台北市政府94年2月2日府財二字第09402483201號函，通報
    上訴人所產製之「土地公伯米酒」，經台北市政府衛生局檢
    驗其酒精度為21%，核與其標示酒精度20度±0.5度相較，已
    逾法定容許誤差範圍0.5度，違反酒類標示規定，被上訴人
    以上訴人違規事證明確，依行政程序法第103條第5項規定，
    未給予陳述意見之機會，而逕予處罰鍰10萬元，並限於收受
    行政處分書翌日起15日內回收改正，揆諸菸酒管理法第33條
    第4項、第54條第1項、菸酒查緝及檢舉案件處理作業要點第
    45點第7款第2項規定，原處分應無違誤。至於被上訴人進一
    步查核通報違規酒品之檢測方法、過程及儀器等資料，曾以
    94年4月13日府財事字第0940089028號函請台北市政府補充
    說明，經台北市政府衛生局函覆說明本件檢驗酒品之過程及
    儀器係依據行政院衛生署92年7月23日署授食字第092921439
    7號公告之「酒類中乙醇之檢驗方法」，即比重測定法執行
    檢測，檢測值並作三重複試驗，檢驗系爭酒品酒精度為21%
    ，核與標示酒精度20度±0.5度相較，已逾法定容許誤差範
    圍0.5度，此有台北市政府衛生局94年4月26日北市衛驗字第
    09433013500號函及其附件可參，並經證人即台北市政府衛
    生局技正（代理主任）林金富及檢驗人員黃景義證述屬實，
    上訴人有違酒類標示規定甚明。上訴人主張酒精成分逾法定
    容許誤差範圍0.5度，不涉及不實或使人誤信之情形、被上
    訴人未依行政程序法第102條及第103條第5項規定給予上訴
    人陳述意見之機會及被上訴人未能提出檢驗之報告及儀器合
    於規定之各項證據以證明上訴人之違規事實等情，並非可採
    。至於上訴人所引其他事例，與本件案情各異，尚難比附援
    引，執為本件亦應為免罰之依據。綜上所述，原處分依法並
    無不合，訴願決定予以維持，亦無不當，因而將訴願決定及
    原處分均予維持，駁回上訴人之訴。
五、本院經核原判決於法尚無違誤。上訴意旨仍執前詞並主張略
    以：台北市政府衛生局94年4月26日北市衛驗字第094330135
    00號函覆說明本件檢驗酒品之過程及儀器，係依據行政院衛
    生署92年7月23日署授食字第0929214397號公告之「酒類中
    乙醇之檢驗方法」，即比重測定法執行檢驗，檢驗值並做3
    重複試驗，檢驗系爭酒品酒精度為21%，然而證人林金富及
    黃景義於原審法院作證時，卻證稱做2次重複檢驗，第1次為
    21.14、第2次為21.60，且當上訴人詢問證人黃景義：「檢
    驗報告是3次重複，為何現在是2次重複？」其未予回答，顯
    見該檢驗報告及證人之證詞存有矛盾，原判決未令其進一步
    說明即誤認兩者相符，並均採為證據且記載於判決理由中，
    原判決顯有判決理由矛盾之違法。菸酒管理法第33條第1項
    規定之本意，在使消費者能從標示內容易於辨識產品特性，
    是否不實或使人誤信應依具體情形判別。本件系爭酒品乃屬
    米酒，且標示之酒精成分為20%，縱認實際檢測出之酒精成
    分為21%，對於消費者而言，酒精成分並未低於標示之酒精
    成分，反而是符合標示之成分值，並無不實，且消費者亦不
    因此即就該酒品之特性產生誤信，是本件僅屬不涉及不實或
    使人誤信之情形。況依菸酒查緝及檢舉案件處理作業要點第
    45點第7款第1項規定，本件屬第1次查獲者，應先命限期補
    正。原判決就上開主張是否可採，未予說明，亦未說明何以
    不採之理由，原判決顯有判決不備理由之違法。爰請廢棄原
    判決，並撤銷訴願決定及原處分等語。然查「酒之容器與其
    外包裝之標示及說明書，不得有不實或使人誤信之情事，亦
    不得利用翻譯用語或同類、同型、同風格或相仿等其他類似
    標示或補充說明係產自其他地理來源。其已正確標示實際原
    產地者，亦同；其管理辦法，由中央主管機關定之。」、「
    菸酒製造業者或進口業者違反第32條、第33條或第34條之標
    示規定而為製造或進口行為者，按查獲次數每次處新台幣10
    萬元以上50萬元以下罰鍰，並通知其限期回收補正﹔屆期不
    遵行者，由主管機關停止其製造或進口6個月至1年，並沒入
    違規之菸酒。」、「屬涉及不實或使人誤信之情形，第1次
    查獲者，處以新台幣10萬元罰鍰，第2次查獲者，處以新台
    幣30萬元罰鍰，第3次以後查獲者，處以新台幣50萬元之罰
    鍰。」行為時菸酒管理法第33條第4項、第54條第1項、菸酒
    查緝及檢舉案件處理作業要點第45點第7款第2項分別定有明
    文。而本件上訴人所產製之土地公伯米酒，經台北市政府衛
    生局檢驗其酒精度為21%，核與其標示酒精度20度±0.5度相
    較，已逾法定容許誤差範圍0.5度，違反酒類標示規定，係
    屬菸酒查緝及檢舉案件處理作業要點第45點第7款第2項涉及
    不實或使人誤信之情形，上訴人仍執詞本件僅屬不涉及不實
    或使人誤信之情形，自無可採，且查依據行政院衛生署之酒
    類中乙醇之檢測方法，並未規定要做3重複或2重複，但是在
    我們檢驗室的品質規範，我們會做重複的檢驗動作，系爭酒
    品檢驗其酒精度為21%，是2次重複檢驗的平均值等情，亦據
    證人林金富於原審法院證述甚明。縱檢驗報告及證人之證詞
    就檢驗次數不一，尚無礙系爭酒品之酒精成分逾越標示之情
    形。從而，被上訴人以上訴人違規事證明確，依行政程序法
    第103條第5項規定，未給予陳述意見之機會，而逕予處罰鍰
    10萬元，並限於收受行政處分書翌日起15日內回收改正，揆
    諸前開規定與說明，尚無違誤，訴願決定及原判決均予維持
    ，於法亦無不合。末查原判決就本件爭點即上訴人主張其所
    產製之土地公伯米酒之酒精成分逾法定容許誤差範圍0.5度
    ，不涉及不實或使人誤信之情形；被上訴人未能提出檢驗之
    報告及儀器合於規定之各項證據以證明上訴人之違規事實；
    原處分不合法各節，為不可採等情，明確詳述其得心證之理
    由，有如前述。並與前開行為時菸酒管理法、菸酒查緝及檢
    舉案件處理作業要點等法令規定要無不合，尚無判決不適用
    法規或適用不當之違法；亦難謂有判決不備理由或理由矛盾
    之違法，縱原審雖有未於判決中加以論斷者，惟尚不影響於
    判決之結果，與所謂判決不備理由之違法情形不相當。至於
    上訴人其餘訴稱各節，乃上訴人以其對法律上見解之歧異，
    就原審取捨證據、認定事實之職權行使，指摘其為不當，均
    無可採。綜上所述，上訴意旨指摘原判決違誤，求予廢棄，
    難認有理由，應予駁回。
據上論結，本件上訴為無理由，爰依行政訴訟法第255條第1項、
第98條第1項前段，判決如主文。
中　　華　　民　　國　　96　　年　　9　　 月　　20　　日
                  第五庭審判長法  官　林　茂　權
                              法  官  楊  惠  欽
                              法  官  鄭　忠　仁
                              法  官　黃　本　仁
                              法  官　吳　東　都
以  上  正  本  證  明  與  原  本  無  異
中　　華　　民　　國　　96　　年　　9　　 月　　20　　日
　　　　　　　　　　　　　　　書記官　王　福　瀛
